【裁判字號】    89,重上更(二),22
【裁判日期】    890718
【裁判案由】    拆屋還地等
【裁判全文】
臺灣高等法院民事判決                        八十九年度重上更(二)字第二十二號
      上  訴  人  乙○○
      訴訟代理人  蘇清文律師
      被上訴人    甲○○    住台北市○○路一八四巷二六弄一二號
                  丙○○    住.
      共      同
      訴訟代理人  邱松根律師
右當事人間請求拆屋還地等事件，上訴人對於中華民國八十五年四月三十日臺灣臺北
地方法院八十四年度重訴字第四六七號第一審判決提起上訴，經最高法院第二次發回
更審，本院判決如左：
    主    文
上訴駁回。
第二審訴訟費用及發回前第三審訴訟費用除確定部分外，由上訴人負擔。
    事    實
甲、上訴人方面：
一、聲明：（一）原判決關於被上訴人甲○○、丙○○部分廢棄。（二）右廢棄部分
    ：(1)被上訴人應自坐落台北市○○區○○段二小段二三○、二四一、二四二等地
    號土地上建物，門牌號碼台北市○○路一八四巷二六弄十二號一、二樓，如附圖
    所示E、F部分，面積九十八平方公尺之房屋內遷出，被上訴人丙○○並應將該房
    屋拆除，將其坐落基地面積六十四平方公尺返還上訴人及其餘共有人。(2)被上訴
    人丙○○應給付上訴人新台幣（下同）十萬三千三百八十二元及自民國十四年十
    二月十三日赴至返還前項土地之日止，按月給付上訴人一千九百七十元。
二、陳述：除與原判決及本院歷次前審記載相同者，茲引用之外，補稱略以：
    （一）土地共有權買賣契約（以下簡稱買賣契約）係將坐落台北市○○○段七八
          之二及七八之四地號（以下簡稱系爭土地）土地內之應有部分約二十坪土
          地出售，但其附圖並未包括七八之四地號土地，且七八之四地號土地非上
          訴人所有，足證系爭土地共有權契約係臨訟杜撰。
    （二）系爭土地係跨越台北市○○區○○段二小段二三○、二四一、二四二等三
          筆土地之一小部分，一般買賣無此不合理之買賣方式，且卷附買賣契約之
          訂約當事人中，張江淮、陳境棋、陳境河、陳添財、陳成業、陳阿屘、陳
          張快均已去世，無法傳喚，其餘之陳和、陳根在、陳阿容、陳根成經傳喚
          後，均證稱不知有買賣之事，亦未見過契約書，更無契約書上之印章，足
          證系爭土地確無出售情事。退步言之，縱有其事，該契約亦因張江淮未給
          付價金而違約，已交價款應為陳成業等沒收，亦無合法占有土地之權源。
三、證據：援用第一審及前審所提證據。
乙、被上訴人方面：
一、聲明：（一）駁回上訴。（二）如受不利判決願供擔保請准宣告免為假執行。
二、陳述：除與原判決及本院歷次前審記載相同者，茲引用之外，補稱略以：
    （一）系爭買賣契約書係由代書陳寶利代筆，既有代書參與契約之簽立，出賣人
          除上訴人三兄弟外，尚有陳和、陳添財、陳根在、陳阿容、陳成業、陳阿
          屘、陳張快、陳根成（以上八人簡稱陳根成等八人），在此情形下，自無
          盜蓋印章或偽造買賣契約之情事。況契約書上出賣人陳境棋、乙○○、陳
          境河為同胞兄弟，其應有部分各四十八分之八，共計四十八分之二十四，
          占全部出賣人應有部分之四分之三，依經驗法則買受人應先得上訴人及其
          他兄弟之同意，買賣始能成交，而其兄弟既均同意出賣，且於契約書上蓋
          章，則該契約書即亦應經上訴人同意蓋章，否則上訴人應提出不出賣或未
          主張優先購買之原因。
    （二）上訴人及陳境棋、陳境河之應有部分，均係於三十八年七月九日與移付者
          陳培本等七人以買賣為原因辦妥所有權之移轉登記，並非繼承之遺產至明
          ，上訴人主張本件土地係其兄弟於六十年間繼承所得，於繼承時方知有該
          土地之存在，四十九年間不可能訂約出賣給張江淮云云，與事實不符。
    （三）系爭土地共有中除陳張快於四十五年間完成登記外，其餘均在三十六年間
          取得權利，是以共有人陳和、陳根在、陳阿屘到庭證稱原不知有該土地權
          利，未知訂立買賣契約事，顯係虛偽串供。又證人陳根成於第一審中證稱
          契約書上之印章係其留存戶政事務所之印鑑，且是與其他共有人一起蓋的
          ，蓋了二、三份，於本院卻證稱印章是他的沒錯，但沒有記憶去蓋過這個
          章，是否有交給乙○○等人去蓋云云，顯有矛盾不實。
    （四）證人張應錆為張江淮之子，其證稱四十九年訂約時與張江淮同住，土地是
          其父親向乙○○等十幾人買的，共有人約十多人和代書至其住處訂約蓋章
          。又出賣人等於三十六年、三十八年相繼登記取得權利後，陳境棋即在三
          十九年至四十二年代共有人出租共有地及收租，直至四十九年訂約出賣後
          ，即停止收租，且其等對張江淮在系爭土地上建屋，亦未主張權利，足見
          訂約賣地屬實。
    （五）系爭土地自訂約迄今均由被上訴人及前手占用蓋建房屋使用長達三、四十
          年，上訴人及其他共有人均未主張權利，更無對偽造訂約之事提出告訴，
          而張江淮買受該土地後，即向主管機關申請在系爭土地上蓋建門牌號碼為
          台北市○○路一八四巷二六弄十二號一、二樓房屋（以下簡稱系爭房屋）
          ，並向唯一未訂約出賣權利之共有人即國有財產局申請承租系爭土地，足
          見上訴人及其共有人確實訂約出賣系爭土地。
    （六）上訴人出賣系爭土地共有權後，即不得再起訴主張買受人張江淮係無權占
          有請求拆屋還地，且除上訴人外，其餘共有人陳境棋、陳境河、陳成業、
          陳根成、陳添財、陳張快等均未否認在買賣契約書上簽蓋同意出賣，是其
          他共有人不得主張買受人係無權占有土地請求拆屋還地。
三、證據：除援用第一審及前審所提證據外，補提土地謄本、各出賣人戶籍謄本、承
    租國有土地認證申請函，並聲請訊問證人陳阿屘、陳阿容、陳和、陳根成、陳成
    業、陳根在、張應錆。
    理    由
一、本件上訴人主張系爭土地為其與訴外人陳境棋、陳根成等八人共有，遭被上訴人
    丙○○所有系爭房屋所無權占有，並以之出租與被上訴人甲○○，而供甲○○使
    用等情，爰依無權占有之法律關係請求甲○○、丙○○自系爭建物遷出，丙○○
    並應拆除系爭房屋並返還系爭土地，暨依不當得利之法律關係，請求丙○○給付
    十萬三千零八十二元及自起訴狀繕本送達丙○○之翌日起至返還前項土地之日止
    ，按月給付一千九百七十元（上訴人原請求丙○○、甲○○連帶給付七十二萬元
    及自起訴狀繕本送達翌日起至返還系爭土地之日止之法定遲延利息，暨按月連帶
    給付上訴人一萬二千元，其中甲○○部分已敗訴確定，丙○○超過上開請求部分
    亦已敗訴確定）。
二、被上訴人則以上訴人及陳根成等八人共十一人已於四十年十二月三日將系爭土地
    出售並交付與張江淮，而張江淮另購得坐落系爭土地上之建物後，旋於四十九年
    間經台北市政府工務局核准整修該舊有違章建築，整修成系爭建物。嗣張江淮於
    六十一年四月二十五日將系爭建物出售予訴外人翁義隆，並將系爭土地供翁義隆
    使用，翁義隆再於七十四年一月十七日將系爭建物出售予丙○○，同將系爭土地
    供丙○○使用，故丙○○占有系爭土地並非無權占用，亦無不當得利之情事，甲
    ○○亦非無權占用系爭土地等語，資為抗辯。
三、上訴人主張其所有系爭土地應有部分為六分之一，系爭土地上現為丙○○所有未
    辦保存登記之系爭房屋占用，丙○○且將之出租與甲○○使用等情，業據提出土
    地登記謄本、戶籍謄本、地籍圖謄本、照片為證，並經原審會同台北市中山地政
    事務所履勘現場並實地測量，製有勘驗筆錄及複丈成果圖附卷可考。又系爭房屋
    並非丙○○原始建築，不能認定丙○○所有，但是丙○○既已自認系爭建物係繼
    受張江淮、翁義隆之未保存登記之建物，且又將之出租與甲○○，是丙○○對於
    系爭建物有事實上處分權，為可認定之事實。
四、按以無權占有為原因，請求返還土地者，占有人對土地所有權存在之事實無爭執
    ，而僅以非無權占有為抗辯者，土地所有權人對其土地被無權占有之事實無舉證
    責任，占有人自應就其取得占有係有正當權源之事實證明之。本件系爭土地為上
    訴人所有，現為丙○○所有之系爭房屋占用，被上訴人主張其係有權占用，即應
    就其有占用正當權源負舉證之責。茲被上訴人主張系爭房屋係其向前手張江淮輾
    轉購得，而張江淮原已向上訴人及陳根成等八人買受系爭土地，並經台北市政府
    公務局核准整修舊有違章建築，即張江淮所有系爭房屋並非無權占用，則丙○○
    輾轉購得系爭房屋，亦非無權占用等語，業據提出買賣契約書、使用同意書、土
    地登記簿謄本等件為證，惟為上訴人否認，經查：
（一）核閱買賣契約書記載：「立契約字人買主張江淮（以下簡稱甲方），賣主陳境
      棋等十一人（以下簡稱乙方），當事人等關於土地共有權買賣事件成立契約內
      容如左：一、乙方今將共有坐落台北市○○○段七八之二、七八四地號土地之
      內（甲方居住之舒蘭街六八巷六、八號房地）乙方共有持分額約貳拾坪（如附
      圖）每坪新台幣壹仟元計算計約新台幣貳萬整，賣與甲方為業，實際面積依分
      割後坪數計算」；上開台北市○○○段七八之二、七八之四地號土地，其中七
      八之二地號土地於五十八年十二月三日逕行分割出同地段七八之三九、七八之
      四一地號土地，該七八之三九地號土地再於六十八年四月十六日重測變更為台
      北市○○段○○段二二九地號土地，該二二九地號土地再於七十二年十月八日
      逕行分割出系爭二二九之一地號土地；至七八之四一地號土地則於六十八年四
      月十六日重測變更為系爭二三０地號土地，系爭二三０地號土地再於七十六年
      四月九日逕行分割出系爭二三０之一地號土地；又其中七八之四地號土地於五
      十三年七月七日逕行分割出同地段七八之二二地號土地，該七八之二二地號土
      地再於五十四年十一月二十五日逕行分割出同地段七八之三五地號土地，該七
      八之三五地號土地再於六十八年四月十六日重測變更為系爭二四二地號土地，
      至七八之二二地號土地則重測變更為系爭二四一地號土地，有系爭土地之土地
      登記簿謄本可按，上開土地地號之變更，上訴人對於中庄子段七八—二二地號
      土地自七八—四地號土地分割轉載而出，有所質疑，此乃上訴人未細讀土地登
      記簿所致，實中庄子段七八—四地號於五十三年七月七日因實施都市土地平均
      地權逕為分割為七八—二二、二三、二四地號，有土地登記簿謄本可考（證物
      外放，地號演變沿革對照表附件五，頁頭編號為０２３０），故上訴人聲請向
      地政機關函調各地號土地地籍圖演變情形，核無必要。又門牌號碼臺北市○○
      路一八四巷二六弄十二號係於五十年八月十五日由同市○○街六八巷六號改編
      而來，有臺北市中山區戶政事務所八十四年十二月二一日北市中戶字第三一六
      七四號函（證物外放，證物六），則系爭建物坐落顯然並無不同。又上訴人指
      系爭依台北市工務局管理舊有違章建築准予修理證明書載明之面積為九０．三
      七平方公尺，構造為木磚造，與現有房屋亦不相符合云云，然而，上開證明書
      係四十九年間所發，而迄今已超過三十餘年，又係坐落在都市內，其有所整修
      當有其必要，況翁義隆與張江淮土地建築物買賣所有權契約，建物門牌為松江
      路一八四巷二六弄十二號，基地為吉林段二小段二二八地號，地面層面積三三
      ．七九平方公尺，二層為二三．七九平方公尺，共六七．八五平方公尺，亦與
      本件現場勘驗測量系爭房屋之坪數不同，因此，系爭建物之現況與四十九年間
      之情況有所不同，斷難徒憑該記載之坪數不盡相同，遽以推論土地買賣契約上
      記載之土地，非系爭房屋占用之土地。
（二）上訴人雖否認前開買賣契約書為真，惟據證人即共有人陳根成證稱：「我有這
      個印章，是與其他共有人一起蓋的，是委託律師要回土地」、「約上的印章，
      是留在戶政事務所的印鑑章」（見原審卷第二五九頁）、「是張江淮拿這契約
      來我蓋章的，他拿給看時，我看到前面大家都蓋了章，所以我才跟著蓋，我蓋
      了大概有二份或三份的契約書」（見本院重上卷第六一頁）、「我也是共有人
      之一，我是看大家都蓋章了，所以才跟著蓋章」（見本院更一卷第十九頁），
      證人即共有人陳成業亦證稱：「我是土地共有人之一，張江淮要買這地，這契
      約上的印章是我的沒有錯，但這印章不是我自己蓋的」（見本院重上卷第五九
      頁反面）、「原來張江淮準備要買，但後來沒談成．．．買賣契約上之印章是
      我的」（見本院更一卷第十八頁反面、十九頁），是綜觀證人陳根成、陳成業
      所證，其等均知悉張江淮向其等買受系爭土地，且買賣契約書上「陳根成」、
      「陳成業」之印文均是真正，證人陳成業甚且保管系爭契約之原本一份，經核
      與系爭買賣契約書末款記載一式二紙，甲乙雙方各執乙紙相符，又陳根成之名
      字及印文係排列在共有人最後一列，故而其證稱蓋印時，前面大家都已蓋章，
      應包括排列在第二列之上訴人已經用印。參酌證人張應錆即張江淮之子證稱：
      「當年（民國四十九年）我已二十五、六歲，系爭土地是我父親向乙○○等十
      幾人買的，我還記得有十幾人到我當時在舒蘭街的家裏來蓋章」（見本院更二
      卷第八七頁），即張江淮向上訴人及陳根成等八人買受系爭地後，復於四十九
      年十二月十九日向另一共有人即財政部分國有財產局台灣省北區辦事處（以下
      簡稱國有財產局）申請租用系爭土地，此有該處佔退字第二一一六號通知乙件
      附卷可考（見本院更二卷第一二一頁），倘張江淮未向上訴人及其餘共有人買
      受系爭土地，張江淮根本無庸向最後之共有人國有財產局承租系爭土地。再者
      ，上訴人及其兄弟所有系爭土地應有部分各四十八分之八，而陳根成等八人僅
      所有系爭地四十八分之一，按一般經驗法則，買受共有土地，至少會徵詢應有
      部分占大多數者，並得該大多數共有人同意出賣，始有成交機會，核陳根成等
      八人其應有部分全部不過四十八分之六，即六分之一而已，依一般不動產交易
      常情，張江淮斷無在未詢及應有部分占多數之上訴人之情形下，冒然簽立買賣
      契約，益證上訴人確有出賣系爭土地，系爭買賣契約應非臨訟偽作，被上訴人
      主張買賣契約為真正，應可採信，上訴人主張買賣契約非真正云云，不足為採
      。
（三）系爭土地其餘共有人即證人陳和、陳根在、陳阿容、陳阿屘於本院證稱其等不
      知所有系爭土地，且亦不知土地已出賣情事云云（見本院卷第五九、六０、七
      六、八六頁），惟系爭土地是否出賣，核與該等證人有經濟上利害關係，且其
      等證言與證人陳根成前開所證共有人已蓋印之部分不同，故而其等證言，不足
      採信。至陳根成於本院反其於原審及本院前審所陳，證稱其未蓋過印章云云，
      益見其偏護上訴人，並為其本人有利之證言，是其於本院所為翻異前詞之證言
      ，要不可採。
（四）上訴人雖陳稱其係於六十年間整理父親遺物時，始發現其為系爭土地之所有人
      云云，惟系爭土地為上訴人及其兄弟等三人於三十七年七月九日向訴外人陳培
      本等七人買受，並非繼承而得，此觀土地登記簿謄本至明，斯時上訴人既年已
      近三十歲（上訴人民國七年十月七日出生），且已成家（長男陳信仁民國二十
      八年十一月二十五日出生），四十九年二月三日出賣系爭土地時，上訴人復與
      陳境棋同住台北市○○路二五五號經營勝利記磚廠（陳境棋為董事兼工務課長
      ，上訴人為廠長），亦有戶籍登記簿謄本在卷可參（附本院卷第一０七頁、一
      ０八頁），衡情上訴人對於是否買受系爭土地事，理應知之甚稔。倘上訴人未
      出賣系爭土地與張江淮，竟放任張江淮及其後之繼受人占用系爭土地長達三十
      餘年，不為聞問，核與常理不符，縱如上訴人所陳其係於六十年間整理遺物時
      知悉系爭土地，距起訴時亦長達二十餘年，亦非事理之常。按私文書經他造否
      認者，固應由舉證人證其真正。但如係遠年舊物，另行舉證實有困難，法院非
      不得依經驗法則，並斟酌全辯論意旨，判斷其真偽。本件上訴人在買賣契約簽
      立後迄今相隔三十餘年，始行提起本訴，在時空背景均已不同，且部分當事人
      （出賣人陳境棋、陳境河，張江淮）均已不在人世，舉證困難之情形下，主張
      系爭買賣契約非真正，顯有違誠信，揆諸前開說明，本院自得依經驗法則及斟
      酌全辯論意旨，判斷買賣契約書為真。
（五）上訴人雖另主張買賣契約業據陳成業沒收價金，並解除契約云云，固據證人陳
      成業於原審證稱買賣契約已取銷云云，惟證人僅敘明取銷買賣契約，究其是否
      為解除，其解除是否合法，均未見上訴人舉證以明其實，上訴人主張買賣契約
      已解除云云，不足為採。
（六）又現系爭房屋占用系爭土地如附所示Ｅ、Ｆ部分，其中Ｅ部分占有二三０、二
      四一、二四二地號三筆，面積為六十四平方公尺，另Ｆ部分係二樓，面積占有
      二三０、二四一地號部分土地面積為三四平方公尺，惟Ｅ部分為地面層，故其
      面積包括Ｆ部分在內共六四平方公尺，業據證陳建華陳證屬實（見本院更一卷
      第八八頁），故而系爭房屋占用系爭土地之面積僅為六十四平方公尺，而張江
      淮向上訴人買受系爭土地約二十坪，已如前所述，經換算約為六十六點一平方
      公尺，故而系爭房屋顯未踰越買受之面積，附此敘明。
五、按民法第八百十九條第二項固規定共有物之處分，應得共有人全體之同意，但共
    有人中之一人與他人訂立出賣共有物內特定部分之債權契約，並非法所不許。債
    權契約成立後，該共有人得以請求分割共有物方式取得該特定部分之單獨所有權
    ，亦得按該部分計算之應有部分，移轉登記與買受人，使買受人與他共有人繼續
    共有關係（參看最高法院五十五年台上字第三二六七號判例），以履行其出賣人
    之義務。是以出賣共有物內特定部分之債權契約，尚不得謂係以不能之給付為契
    約之標的，其契約應屬有效。因此，上訴人主張前開之讓與為共有物特定部分之
    讓與，該處分行為自始無效，債權人對於締約之共有人，除依據債權法則而向不
    履行之締約人追償定金或損害賠償外，應別無救濟之道云云，尚非的論。從而，
    依系爭契約，上訴人即不得主張張江淮占有系爭土地為無權。而系爭建物為張江
    淮所改建，其坐落在系爭土地上亦難認為無權占有。
六、張江淮於六十一年四月二十五日將系爭建物出售予訴外人翁義隆，翁義隆再於七
    十四年一月十七日將系爭建物出售予丙○○，而該二件契約均經臺北市中山區公
    所監證（前者為北市中財監字第七五六號、後者為北市中建監字第九九號）
    ，已據丙○○提出買賣契約書二件為憑，則該二件買賣契約雖屬私文書，然既經
    臺北市中山區公所監證，證明其為真正，自生私文書之形式上證據力，是上訴人
    稱被上訴人未舉證證明其為真正，要無可採。又建物係定著在土地上，而出售房
    屋者，自然一併將土地之使用權交付與買受人，否則有失誠信。而張江淮在系爭
    土地之建物既然有權占用系爭土地，其出售建物與翁義隆應同將系爭土地之占有
    之權利一併讓與之，同理，翁義隆再將之系爭土地之建物讓與丙○○，亦應將系
    爭土地之占有之權利讓與丙○○，因此，丙○○占有系爭土地可以認定係繼受張
    江淮而來，而張江淮依系爭契約既然可以對抗上訴人，丙○○當然亦可援用而主
    張，故丙○○辯稱上訴人不得對其主張無權占有，為有理由。至於，翁義隆與張
    江准之買賣契約，坐落基地為中庄子段未註明地號，但已標明其建物之門牌號碼
    為臺北市○○路八四巷二六弄十二號，即已相當明確，又該建物之面積，雖標示
    之面積為一層十五坪，與前開張江准於四十九年修繕之房屋為九０．三七平方公
    尺亦不相同，另丙○○與翁義隆之買賣契約，面積雖為本國式貳層「加強磚造、
    地面層為三三．七九平方公尺、二層為三三．七九平方公尺，共六七．五八平方
    公尺等，與本件現場勘驗測量之建物有些不符，惟依前所述，系爭建物係未保存
    登記之建物，其面積未經一定程序辦理登記，尚難以買賣契約上所載之面積為與
    實際面積完全相符，且建造後經過多年，難免有所增修，復本件係認定丙○○使
    用系爭土地有權對抗上訴人，並非認定系爭建物自始為證人張江淮所建造，因此
    ，系爭建物與上開買賣契約所載之面積雖有不同，亦無礙本院之認定。
七、綜上所述，丙○○占用系爭土地既有正當權源，上訴人請求丙○○遷出系爭房屋
    、拆屋還地並請求給付不當得利之損害金，要無所據，而甲○○使用系爭建物係
    向丙○○租用，上訴人亦不得請求甲○○遷讓，原審關於上訴人請求丙○○遷出
    系爭房屋、拆屋還地並請求不當得利，請求甲○○自系爭房屋遷讓，為上訴人敗
    訴之判決，並駁回其假執行之聲請，於法尚無不合，上訴人上訴意旨請求就此部
    分廢棄改判，為無理由，應予駁回。至上訴人請求廢棄甲○○返還不當得利部分
    ，因該部分已經本院更一審判決上訴人敗訴，且上訴人並未就此部分上訴第三審
    而告確定，上訴人併請求廢棄改判，核無理由，應併予駁回。
四、據上論結，本件上訴為無理由，依民事訴訟法第四百四十九條第一項、第七十八
    條，判決如主文。
中      華      民      國    八十九    年      七      月     十八     日
                              民事第十四庭
                                  審判長法  官  張  劍  男
                                        法  官  陳  筱  珮
                                        法  官  蘇  芹  英
右正本係照原本作成。
如不服本判決，應於收受送達後二十日內向本院提出上訴書狀，其未表明上訴理由者
，應於提出上訴後二十日內向本院補提理由書狀（均須按他造當事人之人數附繕本）
上訴時應提出委任律師或具有律師資格之人之委任狀；委任有律師資格者，另應附具
律師及格證書及釋明委任人與受任人有民事訴訟法第四百六十六條之一第一項但書或
第二項（詳附註）所定關係之釋明文書影本。
中      華      民      國    八十九    年      七      月     十九     日
                                        書記官  黃      愛
附註：
民事訴訟法第四百六十六條之一（第一項、第二項）：
對於第二審判決上訴，上訴人應委任律師為訴訟代理人。但上訴人或其法定代理人具
有律師資格者，不在此限。
上訴人之配偶、三親等內之血親、二親等內之姻親，或上訴人為法人、中央或地方機
關時，其所屬專任人員具有律師資格並經法院認為適當者，亦得為第三審訴訟代理人
。


司法院資訊處製作；財團法人民間司法改革基金會備份。
